【裁判字號】    94,訴,3014
【裁判日期】    950731
【裁判案由】    商標註冊
【裁判全文】
臺北高等行政法院判決
                                    94年度訴字第03014號
                              .
原      告  美而美食品實業有限公司
代  表  人  甲○○（董事）
被      告  經濟部智慧財產局
代  表  人  蔡練生（局長）
訴訟代理人  乙○○
上列當事人間因商標註冊事件，原告不服經濟部中華民國94年7
月28日經訴字第09406132520 號訴願決定，提起行政訴訟，本院
判決如下：
    主  文
原告之訴駁回。
訴訟費用由原告負擔。
    事  實
一、事實概要：原告於民國（下同）92年8 月21日以「www.mam.
    com.tw」服務標章（下稱系爭商標，圖樣如附圖所示），指
    定使用於當時商標法施行細則第49條所定商品及服務分類表
    第43類之「冷熱飲料店、飲食店、小吃店、餐廳、咖啡廳、
    啤酒屋、酒吧」服務，向被告申請註冊。嗣商標法於92年11
    月28日修正施行，依85條第2 項之規定，本法修正施行前尚
    未註冊之服務標章申請案，於本法修正施行當日起，視為商
    標註冊申請案。經被告審查，認系爭商標圖樣上之「www.
    mam.com.tw」為一電腦網路網址，不足以使商品或服務之相
    關消費者認識其為表彰商品或服務之標識，並得藉以與他人
    之商品或服務相區別，應不准註冊，以94年4 月7 日商標核
    駁第284136號審定書為應予核駁之處分。原告不服，提起訴
    願，遭決定駁回，遂提起行政訴訟。
二、兩造聲明：
    (一)原告聲明（原告未曾到場陳述，據其所提書狀記載）：
      1.訴願決定及原處分均撤銷。
      2.系爭商標准予註冊審定之處分。
      3.訴訟費用由被告負擔。
    (二)被告聲明：
      如主文所示。
三、兩造之爭點：
    系爭商標是否不具識別性，而有商標法第23條第1 項第1 款
    規定不得註冊之情形？
    (一)原告主張（原告未曾到場陳述，據其所提書狀記載）：
      1.按「商標得以文字、圖形、記號、顏色、聲音、立體形
        狀或其聯合式所組成。前項商標，應足以使商品或服務
        之相關消費者認識其為表彰商品或服務之標識，並得藉
        以與他人之商品或服務相區別。」固為商標法第23條第
        1 項第1 款所明定。惟系爭商標「www.mam .com.tw 」
        其中通用且不具識別功能之「www.com.tw」已宣示放棄
        專用，因此應就其具顯著性之「mam 」進行審查，惟被
        告並未如此，顯然不合理。
      2.系爭商標雖為電腦網路網址，惟如被告於其網站所公佈
        之「網址聲明不專用案例」，該案例所有商標只要放棄
        「www.com.tw」、「.com.tw 」或「net.tw」盡皆得以
        註冊，且其中「tcc.net.tw」不論文字大小或設色，皆
        與本件系爭商標相同，另被告核准第161317號「q-art
        .com.tw 及圖」商標、第192764號「有巢氏u-trust.
        com.tw」商標、第192550號「www.s26MAMA.com.tw」商
        標、第108867號「健康煮＜www.dadido.com.tw＞
        SHABU- SHABU」商標及第178791號「思華www.wdtech.
        com.tw」商標註冊，卻核駁系爭商標之申請，明顯不合
        理。
      3.商標法第19條規定「商標包含說明性或不具識別性之文
        字、圖形、記號、顏色或立體形狀，若刪除該部分則失
        其商標之完整性，而經申請人聲明該部分不在專用之列
        者，得以該商標申請註冊」。本件系爭商標「www.mam.
        com.tw」若刪除不具顯著性之「www.com.tw」將失網址
        商標之完整性，因此依該款之規定將「www.com.tw」放
        棄專用後，被告應就「mam 」進行審查，惟系爭商標申
        請註冊既依法且依被告所公佈之「網址聲明不專用案例
        」之審查基準辦理，被告卻認系爭商標有違首揭法條之
        規定，明顯違法。
      4.網址為「www.xxx.com.tw」之型態，其中「tw」為網址
        第一層意義，代表國碼。而「com 」為第二層意義，代
        表公司。「www 」則指的是全球資訊的連結，因「www
        」、「com 」、「tw」是構成網址的基本要素，為一般
        人所共用，因此本身不具識別之功能，真正具識別功能
        之所在是「xxx 」，如果沒有「xxx 」網路無法連結，
        更無法與他人相區別，此部分是網址引人注目之主要部
        分。因此原告將系爭「www. mam.com.tw 」當商標使用
        ，既然「mam 」是網址之主要部分，就不須將「mam 」
        以不同顏色標示、不須將其以不同字形作區隔，更不須
        將其放得特別大來凸顯，消費者以普通區分網址之經驗
        ，當能輕易認出「mam 」是表彰服務之標識，系爭商標
        申請註冊自然未違首揭法條之規定。然商標足不足以使
        商品或服務之相關消費者認識其為表彰商品或服務之標
        示，並得藉以與他人之商品或服務相區別，應與使用有
        關。蓋系爭商標將來可以將其使用成「www.mam.com.tw
        」更引人注目，這樣使用就無謂無法讓商品或服務之相
        關消費者認識其為表彰商品或服務之標識，並得藉以與
        他人之商品或服務相區別。
      5.綜上所陳，將網址當做商標，是未來使用之趨勢，消費
        者辨視網址本就以主要部分為主，因此系爭商標「www.
        mam.com.tw」當然具顯著性，然網址商標申請註冊是否
        有違首揭法條之規定，應不以審查為準，實務上應以使
        用為判定。若系爭商標將來捨「www. mam. com.tw」不
        用，而以「www.mam.com.tw」之方式呈現，其商標顯著
        之特性就更明顯，且依商標法第58條第1 款「商標權人
        實際使用之商標與其註冊商標不同，依社會一般通念，
        並不失其同一性者，應認為有使用其註冊商標」，因此
        系爭商標現在申請「www. mam.com.tw 」，或將來使用
        「www.mam.com.tw」都符合商標法之規定，系爭商標申
        請註冊未違首揭法條之規定，謹請判決如訴之聲明，以
        維法制，並昭公允。
    (二)被告主張：
      按「商標應足以使商品或服務之相關消費者認識其為表彰
      商品或服務之標識，並得藉以與他人之商品或服務相區別
      」，為商標法第5 條第2 項所明定。又「商標不符第5 條
      規定者，不得註冊」，為商標法第23條第1 項第1 款所明
      定。本件原告申請註冊商標圖樣之「www.mam.com.tw」
      為一電腦網址，不具商標態樣，不足以使商品或服務之相
      關消費者認識其為表彰商品或服務之標識，並得藉以與他
      人之服務相區別，不得註冊，且依所檢送之證據資料亦非
      將「www.mam.com.tw」作為商標使用，難稱經其使用已取
      得識別性。原告雖稱依商標法第19條放棄「www 」及「
      com.tw」部分專用權，仍有「mam 」部分，甚至主張放大
      凸顯「mam 」部分之「www.mam.com.tw」可以聲明放棄「
      www 」及「com.tw」部分專用權獲准註冊，而「www.mam.
      com.tw」與放大凸顯「mam」部分之「www.mam.com.tw」
      具有同一性，以及有註冊第161317、192764、192550、
      0000000 和178791號商標核准註冊前例云云。然因原告所
      舉諸商標與其申請註冊商標結構、形態不同，不得比附援
      引，執為本件商標亦應核准註冊之論據。綜上論述，被告
      原處分洵無違誤，敬請駁回原告之訴。
    理  由
甲、程序方面
    本件原告經受合法通知，未於言詞辯論期日到場，核無行政
    訴訟法第218 條準用民事訴訟法第386 條各款所列情形，爰
    依被告之聲請由其一造辯論而為判決。
乙、實體方面
一、按「商標得以文字、圖形、記號、顏色、聲音、立體形狀或
    其聯合式所組成。前項商標，應足以使商品或服務之相關消
    費者認識其為表彰商品或服務之標識，並得藉以與他人之商
    品或服務相區別。」為商標法第5 條所規定。又「商標有下
    列情形之一者，不得註冊：一、不符合第5 條規定者。‧‧
    ‧」，復為同法第23條第1 項第1 款所明定。而「商標包含
    說明性或不具識別性之文字、圖形、記號、顏色或立體形狀
    ，若刪除該部分則失其商標之完整性，而經申請人聲明該部
    分不在專用之列者，得以該商標申請註冊。」又為同法第19
    條所明定。
二、本件原告於92年8 月21日以「www.mam. com.tw 」服務標章
    （圖樣如附圖所示），指定使用於當時商標法施行細則第49
    條所定商品及服務分類表第43類之「冷熱飲料店、飲食店、
    小吃店、餐廳、咖啡廳、啤酒屋、酒吧」服務，向被告申請
    註冊，案經被告審查，認系爭商標圖樣上之「
    www.mam.com.tw 」 為一電腦網路網址，不具商標態樣，不
    足以使商品或服務之相關消費者認識其為表彰商品或服務之
    標識，並得藉以與他人之商品或服務相區別，乃為核駁之處
    分。原告不服，依序提起訴願及行政訴訟；兩造之主張各如
    事實欄所載，其爭點厥為系爭商標是否不具識別性，而有商
    標法第23條第1 項第1 款規定不得註冊之情形？
三、經查，原告起訴意旨雖稱網址名稱並非不能作為商標註冊，
    此有被告公佈之「網址聲明不專用案例」可供參酌，其並依
    首揭商標法第19條之規定將屬於說明性、不具顯著性之「
    www.com.tw」聲明不專用，被告應就具有顯著性之「mam 」
    進行審查，且相似案例業經被告核准註冊云云。惟查，系爭
    商本件商標圖樣上之「www.mam.com.tw」為單純之電腦網路
    網址，以之作為商標，指定使用於冷熱飲料店、飲食店、小
    吃店、餐廳、咖啡廳、啤酒屋、酒吧等服務，實無法使商品
    或服務之相關消費者認識其為表彰商品或服務之標識，並得
    藉以與他人之商品或服務相區別，應不具識別性。次查，網
    路上之網址如同實體上之公司地址，乃表彰公司之所在，而
    非表彰公司之商品或服務，故以網路上之網址出現之商標形
    態，因相關消費者無法認識其為表彰商品或服務之標識，應
    不具識別性。又原告雖曾就本件商標圖樣上之「www」及「
    com.tw」部分，聲明不在專用之列，然本件商標圖樣係整體
    不可分割之「www.mam.com.tw」，其為單純之網址，不具識
    別性，並非僅該「www」及「com.tw」部分不具識別性，是
    其聲明尚不符商標法第19條之規定。至原告所舉類似網址名
    稱作為商標之一部分，經核准註冊第161317、192764、
    192550、 0000000 和178791號等諸案例，核其整體圖樣尚
    包含有其他足資識別之部分，與本件案情有別；且縱有與本
    件案情類似者，惟乃屬另案是否妥適之問題，基於商標審查
    個案拘束原則，尚不得比附援引，執為系爭商標亦應准予註
    冊之論據，併此敘明。
四、綜上所述，系爭商標不具識別性，而有商標法第23條第1項
    第1 款規定不得註冊之情形；原告所訴，核不足採。從而，
    被告為核駁之處分，洵無違誤，訴願決定予以維持，亦無不
    合。原告訴請撤銷訴願決定及原處分，並命被告為淮予系爭
    商標註冊之處分，均無理由，應予駁回。
丙、據上論結，本件原告之訴為無理由，依行政訴訟法第98條第
    3 項前段、第218 條、民事訴訟法第385 條第1 項前段，判
    決如主文。
中    華    民    國    95    年     7    月   31     日
                    第二庭審判長法  官  徐  瑞  晃
                                法  官  蕭  惠  芳
                                法  官  李  得  灶
上為正本係照原本作成。
如不服本判決，應於送達後20日內向本院提出上訴狀並表明上訴
理由，如於本判決宣示後送達前提起上訴者，應於判決送達後20
日內補提上訴理由書（須按他造人數附繕本）。
中    華    民    國    95    年     8    月    4     日
                                書記官  陳  清  容


司法院資訊處製作；財團法人民間司法改革基金會備份。
